【裁判字號】    89,台上,7696
【裁判日期】    891215
【裁判案由】    煙毒
【裁判全文】
最高法院刑事判決                              八十九年度台上字第七六九六號
    上訴人  甲○○
右上訴人因煙毒案件，不服台灣高等法院高雄分院中華民國八十九年九月十四日第二
審更審判決（八十九年度重上更(六)字第二八號，起訴案號：台灣高雄地方法院檢察署
八十二年度偵字第一六七三六號），提起上訴，本院判決如左：
    主  文
原判決撤銷，發回台灣高等法院高雄分院。
    理  由
本件原判決原判決認定：上訴人甲○○與王保成（業經原審法院判處無期徒刑，褫奪
公權終身，尚未確定）、朱逢基（第一審法院通緝中）、柯恆榮（綽號榮仔，未經檢
察官起訴）貪圖厚利，基於共同販賣、運輸毒品海洛因及未經許可直航大陸地區之犯
意聯絡，於民國八十二年五月初某日，由王保成邀集船長吳明得、甲○○、朱逢基、
柯恆榮在高雄縣鳳山市五甲地區某餐廳聚餐，並商議由吳明得駕駛漁船前往大陸地區
運送毒品海洛因磚走私回台灣，言明運送十公斤毒品代價為新台幣（下同）一百萬元
，甲○○、王保成、朱逢基、柯恆榮等人則分別負責出資、聯絡毒品來源、交貨，吳
明得同意運輸毒品後，由甲○○先行交付二十萬元，供吳明得整理船隻準備出航之用
，甲○○於八十二年五月二十五日因接獲朱逢基電話告知王保成將於八十二年五月二
十八日前往大陸海南南島省海口市，並告知購買毒品事已聯繫妥當，甲○○乃於八十
二年五月二十八日出境前往大陸與之會合，並於八十二年六月十四以電話通知在台之
朱逢基再支付吳明得二十萬元；吳明得乃夥同其父吳陣基於與甲○○、王保成、朱逢
基、柯恆榮等人，共同運輸毒品及未經許可直航大陸地區之犯意聯絡及行為分擔（吳
明得經本院判處無期徒刑、吳陣判處有期徒刑七年均確定在案），於八十二年六月十
六日駕駛連興發號漁船，攜帶吳明得所有用以連絡走私海洛因之ＳＳＢ通訊機一台，
直駛中國大陸海南島三亞漁港，於同年月二十日抵達，朱逢基、柯恆榮於八十二年六
月十九日分別出境前往大陸，朱逢基攜帶十二萬美元在廣東省東莞市與甲○○會合，
由甲○○兌換成人民幣後，於二十二日依王保成電話指示交付予綽號「阿義」之大陸
籍不詳姓名販賣毒品者，購買毒品海洛因磚塊二十八塊，約定於翌（二十三）日上午
九點在海南島三亞港碼頭交貨。王保成、吳明得、甲○○、柯恆榮於二十二日晚二十
時許，於海南島三亞市某ＫＴＶ會面，並於翌（二十三）日上午九點在碼頭由綽號「
阿義」交付毒品海洛因磚塊二十八塊，吳明得依指示以偽裝蔬菜等貨物（內藏海洛因
磚二十八塊）搬上漁船後返港，朱逢基於六月二十一日先行返台、王保成與甲○○於
六月二十四日一同搭機返回、柯恆榮嗣於六月二十五日返台；吳明得、吳陣父子將取
得之海洛因磚塊藏放在漁船機艙甲板之夾板內後，由三亞漁港駕駛上開漁船啟程回台
，於八十二年六月三十日晚上七時許，船抵屏東縣恒春鎮後壁湖港時，法務部調查局
高雄市調查處據報得知，報請台灣高雄地方法院檢察署檢察官簽發搜索票，於當日晚
上七時十分許，登船搜索查獲，除逮捕吳明得及吳陣外，並扣得毒品海洛因磚塊二十
八塊（驗後淨重九千三百五十公克，純度百分之四五‧五九，純質淨重四千二百六十
三公克）及上開吳明得所有供犯罪所用之ＳＳＢ通訊機一台等情，因而撤銷第一審之
判決，改判論處上訴人共同販賣毒品，處死刑，褫奪公權終身罪刑，固非無見。
惟查：(一)證物應提示被告，令其辨認，刑事訴訟法第一百六十四條定有明文，此項規
定，依同法第三百六十四條規定，為第二審審判所準用；本件扣案供運輸毒品所用之
ＳＳＢ通訊機一台，既非由原審法院扣押，遍閱原審全卷，並無調取該證物之資料，
原審審判期日顯未向上訴人提示並令其辨認，遽採為論罪之證據，其訴訟程序即有違
誤；本件原判決將判處上訴人死刑，對於正當法律程序自應確實遵行，避免違背程序
正義，更審時應予注意。又上開ＳＳＢ通訊機一台，原判決於理由欄說明係共犯吳明
得所有，然未說明其所憑之證據，有理由不備之違法。(二)上訴人於原審供稱：「案件
不是我做的，是王保成他們做的」「我沒有運輸，也沒有販賣」、「我沒有販賣，也
沒有參與運輸」（原審卷第一○二頁、第一四九頁及第二六六頁），原判決竟於理由
欄說明：「被告如何於右揭時地與王保成、朱逢基、柯恆榮、吳明得商議，以一百萬
元代價由吳明得駕駛漁船前往大陸運送毒品海洛因磚十公斤返台，王保成如何先前往
大陸接洽購買毒品事宜，被告隨後前往大陸與之會合；如何交付吳明得運費共四十萬
元，朱逢基如何攜帶十二萬美元前往大陸與被告會合，並由被告兌換成人民幣後，如
何依王保成電話指示在廣東交付予綽號阿義之大陸籍毒販，而由王保成在海南島三亞
港碼頭取貨，購買海洛因磚二十八塊，隨後如何與王保成、吳明得、柯恆榮在海南島
三亞市會面，如何將毒品海洛因磚塊二十八塊以偽裝蔬菜等貨物搬至吳明得、吳陣父
子所駕駛之連興發號漁船上返台等事實，業據被告於本院供認在卷」（原判決正本第
四頁），核與卷內資料不符，殊有違誤，(三)共犯王保成經原審法院八十九年度上重更
(一)字第一○號判處共同販賣毒品（累犯），處無期徒刑，褫奪公權終身，有該案判決
影本在卷可稽，該案之犯罪事實係記載：八十二年六月十五日，由朱逢基在台灣先行
交付吳明得運輸毒品之部分代價四十萬元；即本件於事實欄則載稱：由上訴人先行交
付二十萬元，供吳明得整理船隻，準備出航之用，於八十二年六月十四日，以電話通
知在台之朱逢基再支付吳明得二十萬元（原判決正本第二頁），同一法院就相同之訴
訟資料，竟為不同之認定與論，有未臻妥洽之處，實情如何﹖尤有待查明慎斷；又
上訴人於原審一再供稱：「判決不公平，我不是主犯」，其所稱之「主犯」，究指何
人﹖其犯罪情節與上訴人是否相同，法院對該「主犯」之判決情形如何﹖原判決就上
訴人上開供述未詳予說明，亦有違誤。應認原判決仍有撤銷發回之原因；至原判決其
他有牽連關係部分，基於審判不可分之原則，應一併發回。本件係肅清煙毒條例修正
為毒品危害防制條例公布施行前繫屬之案件，依程序從新原則，應依修正後之程序終
結之，併予明。
據上論結，應依刑事訴訟法第三百九十七條、第四百零一條，判決如主文。
中      華      民      國    八十九    年     十二     月     十五     日
                              最高法院刑事第一庭
                                  審判長法官  施  文  仁
                                        法官  張  淳  淙
                                        法官  林  永  茂
                                        法官  蕭  仰  歸
                                        法官  洪  明  輝
      右正本證明與原本無異
                                              書  記  官
中      華      民      國    八十九    年     十二     月     二十     日


司法院資訊處製作；財團法人民間司法改革基金會備份。
